臺灣臺中地方法院民事判決　九十三年度簡上字第二八六號
　　上　訴　人　丙○○
　　訴訟代理人　甲○○律師
　　被上訴人　　台中縣霧峰鄉農會
　　法定代理人　乙○○
　　訴訟代理人　洪贊楊律師
右當事人間請求確認本票債權不存在事件，上訴人對於民國九十三年七月二十九日本
院台中簡易庭九十三年度中簡字第九０四號第一審判決提起上訴，本院於九十四年三
月十七日言詞辯論終結，判決如下：
    主      文
上訴駁回。
第二審訴訟費用由上訴人負擔。
    事實及理由
一、上訴人主張除與原審判決所載相同者茲予引用外，補稱：
  (一)系爭新臺幣（下同）二十萬元借款撥入上訴人名義之民國（下同）八十年三月
      十一日新設立之帳戶後，被上訴人立即另開立同等金額以合作金庫為付款人之
      支票，由持票人將該支票由第一銀行台中分行帳戶申請票據交換取款。如上訴
      人為貸款人，又持有八十年三月十一日新設立之帳戶，則上訴人可直接從帳戶
      取款，無須輾轉以合作金庫為付款人之支票，由第一銀行台中分行帳戶申請票
      據交換取款，由此可證上訴人確實未收到該筆款項。又合作金庫為付款人之支
      票，係由第一銀行台中分行帳戶申請票據交換取款，故取款人必須在第一銀行
      台中分行設有帳戶，而上訴人從未在第一銀行台中分行設有帳戶，被上訴人亦
      未舉證上訴人在第一銀行台中分行設有帳戶，故系爭借貸關係尚未成立，本票
      債權自屬不存在。
  (二)並聲明：(一)原判決廢棄；(二)確認本院九十一年度票字第二三０五二號本票裁定
      ，命上訴人給付被上訴人二十萬元，及自八十八年十一月三日起至清償日止按
      週年利率百分之十一計算利息之本票債權不存在。
二、被上訴人抗辯除與原審判決所載相同者茲予引用外，補稱：
  (一)上訴人於八十年間曾將戶籍遷往桃園縣後，於八十二年九月二十一日再行遷入
      ，因此，上訴人在申請遷出、遷入戶籍時所具申請書所使用之印章，與上訴人
      貸款上之印文相同，顯然上訴人辦理本件貸款之印章並非訴外人林清利所盜刻
      ，而係上訴人所有，從而亦可證明本件貸款確係上訴人所為。
  (二)上訴人向被上訴人貸款二十萬元後，被上訴人將該款撥入上訴人在被上訴人處
      所開立之五之八二九號帳戶內，嗣後上訴人於八十年四月二十七日持取款條，
      由該帳戶領出該款時，被上訴人乃應上訴人之要求以被上訴人台中縣霧峰鄉農
      會為發票人，台灣省合作金庫台中支庫（現為合作金庫銀行台中分行），面額
      二十萬元之支票（簡稱合支）交付上訴人，此種以金融機關所簽發之支票，因
      攜帶及使用方便，始應領款人之要求而簽發。上訴人主張無須輾轉交付以合作
      金庫為付款人之支票，實有誤會。又上訴人取得該合作金庫為付款人之支票後
      如何處分，如何轉交他人，係屬上訴人之權利，而嗣後持有該支票之人如何提
      示支票兌換現款，與上訴人無關。因此上訴人無須於該支票提示之第一銀行台
      中分行設有帳戶，故無論上訴人在第一銀行台中分行是否開設帳戶，均與上訴
      人領取支票無涉。
  (三)上訴人於系爭本票上蓋用之印章，與上訴人於九十三年三月二十四日具狀聲請
      撤銷本票裁定確定證明書之聲請狀上之印文相同（參照本院九十一年度票字第
      二三０五二號），且該印文亦與上訴人在台中縣霧峰鄉戶政事務所辦理戶籍遷
      出、遷入之申請書上之印文相同，益可證明系爭本票確係上訴人所簽發。
  (四)並聲明：上訴駁回。
三、審判長使兩造整理並協議簡化爭點如下：
  (一)不爭執事項：系爭本票與同日簽發之農漁會授信約定書、八十七年八月二十四
      日之印鑑變更申請書、印鑑卡上關於「丙○○」印文為真正。
  (二)爭執事項：
    １、上訴人於八十年四月間，是否邀同訴外人林清利、林東利擔任連帶保證人，
        向被上訴人借款二十萬元？
    ２、上訴人於八十年四月二十二日是否收受被上訴人所貸與之二十萬元款項？
    ３、上訴人是否在八十七年六月八日所簽發之系爭本票上之發票人處簽名蓋章？
    ４、被上訴人取得上訴人於八十七年六月八日所簽發之系爭本票，是否具有原因
        關係？被上訴人是否可持系爭本票向上訴人請求給付票款？
    ５、系爭本票權利是否罹於時效消滅？
四、得心證之理由：
  (一)上訴人於八十年四月間，是否邀同訴外人林清利、林東利擔任連帶保證人，向
      被上訴人借款二十萬元？茲查：
    １、按當事人主張有利於己之事實者，就其事實有舉證之責任，民事訴訟法第二
        百七十七條前段定有明文。上訴人固然否認於八十年四月間邀同訴外人林清
        利、林東利擔任連帶保證人向被上訴人借款二十萬元，並主張林清利才是真
        正之借款人，邀同其擔任連帶保證人，但林清利未依所託辦理，竟以上訴人
        為借款人，林清利與林東利為保證人，向被上訴人申請開戶，辦理本件借款
        ，並盜刻上訴人印章，領取該筆款項云云，然此為被上訴人所否認，則就此
        有利於上訴人之事實，自應由上訴人負舉證責任。
    ２、訴外人林清利於原審證述：「我在八十年間有擔任保證人向被告（指被上訴
        人）借款二十萬元，當時二十萬元是丙○○要借的，二十萬元也轉入丙○○
        的帳戶」、「當初向被告借二十萬元是丙○○要借的，丙○○有去農會辦的
        ，我與丙○○一起去農會辦的，印章是丙○○刻的，印章是放在丙○○那裡
        」、「印章都是放在丙○○那裡，我沒有借過他的印章」等語明確；林東利
        於原審證述：「我哥哥林清利跟我說丙○○要借二十萬元，欠一個保證人，
        因為林清利先前也擔任我的保證人，所以我就同意擔任這二十萬元的連帶保
        證人，這二十萬元是丙○○借的，我與我哥哥是保證人，我們借這二十萬元
        是去農會對保的，八十年是王蜜對保的，對保時丙○○也在場，借二十萬元
        有簽約定書、本票」等語屬實，而證人王蜜即被上訴人放款職員於原審證稱
        ：「（提示八十年三月十三日農漁會授信約定書、八十年三月十四日借款申
        請書（新貸），問：是否你承辦的？）是我辦的，當時是丙○○要借款的，
        在農會是丙○○親自簽名蓋章，由我對保，我們錢也撥到丙○○的帳戶，丙
        ○○既然在借款申請書、本票上的第一個位置簽名蓋章，他應該知道他是借
        款人」等語，則核證人林清利、林東利及王蜜之證詞，互相吻合，且與被上
        訴人提出之八十年三月十四日借款申請書上，係由上訴人擔任借款人之記載
        內容相符。又八十年三月十四日之借款申請書其上蓋用之「丙○○」印章，
        與台中縣霧峰鄉戶政事務所九十三年十月二十九日中縣霧戶字第０九三００
        ０三五五二號函檢送之戶籍遷入遷出申請書上由上訴人蓋用之「丙○○」印
        章，二者以目視方法比對結果，應為相同。本院綜核證人林清利、林東利、
        王蜜之證述，及前述印文比對結果，堪信本件二十萬元借款，是由上訴人持
        其印章向被上訴人辦理，並在王蜜面前親簽借款申請書（新貸）、本票、農
        漁會授信約定書等文件，且經王蜜對保，而為該筆款項之借款人無訛。
  (二)上訴人於八十年四月二十二日是否收受被上訴人所貸與之二十萬元款項？分述
      如下：
    １、上訴人在與被上訴人簽訂八十年三月十三日農漁會授信約定書、八十年三月
        十四日借款申請書（新貸）後，經過被上訴人審核通過，嗣於八十年四月二
        十二日撥貸二十萬元至上訴人在被上訴人處所開立之帳號五之一二五號無擔
        保放款帳戶內，旋於同日將該款轉存入上訴人在被上訴人處開立之帳號五之
        八二九號活期存款帳戶，嗣於八十年四月二十七日再由上訴人填寫取款條，
        領出二十萬元，並由被上訴人將該款以簽發台灣省合作金庫台中支庫，票號
        0000000號支票之方式交由上訴人領出等情，有被上訴人提出之自八
        十年四月二十二日起至八十一年二月十一日止帳號五之一二五號帳戶無擔保
        放款帳卡、帳號五之八二九號帳戶存款帳卡、八十年四月二十七日取款條、
        八十年四月二十七日轉帳收入傳票各一紙在卷可稽，並經原審向合作金庫銀
        行台中分行函查屬實，有該函檢附之支票正反面影本各一份在卷可憑，足見
        被上訴人於上訴人向其申請借貸二十萬元後，確有撥款二十萬元至上訴人在
        被上訴人處所開立之帳戶，並於八十年四月二十七日由上訴人領出使用。
    ２、上訴人雖又主張其未在被上訴人處開立帳號五之八二九號、五之一二五號帳
        戶，且八十年四月二十七日取款條上所蓋之印文，非原告所有云云。惟查，
        上訴人於原審九十三年四月二十七日審理時自承：在八十九年九月二十一日
        之前曾在被上訴人處開立一個帳戶，因為有農地補助款有會（匯之誤）到農
        會的帳戶等情屬實，此有原審九十三年四月二十七日言詞辯論筆錄在卷可憑
        ，顯見上訴人確曾在被上訴人處開設一個帳戶。次查，帳號五之八二九號帳
        戶之啟用日期為八十年三月十一日，而上訴人嗣於八十年三月十三日才簽立
        農漁會授信約定書，於八十年三月十四日才填載借款申請書（新貸）等情，
        亦有上開存款帳卡、農漁會授信約定書、借款申請書（新貸）各一份在卷足
        參，顯見帳號五之八二九號帳戶，是在本件借款二十萬元前即已申請設立，
        而上訴人復未提出其前在被上訴人處所開立之帳戶帳號並舉證證明帳號五之
        八二九號帳戶非其所申請設立等情，自堪信帳號五之八二九號帳戶確為上訴
        人向被上訴人所申請設立；又蓋在帳號五之八二九號帳戶之存款帳卡印鑑欄
        內之「丙○○」印文，經核與前述戶籍遷入遷出申請書上由上訴人所蓋用之
        「丙○○」印文，二者亦屬相同。從而，該帳號五之八二九號帳戶之存款帳
        卡印鑑欄內之「丙○○」印文，係屬上訴人所有，足堪認定。次查，上訴人
        於八十年三月十四日填寫借款申請書（新貸）後，由被上訴人在八十年四月
        二十二日核准，並於該日將二十萬元轉入上訴人帳戶等情，有蓋於八十年三
        月十四日借款申請書（新貸）上之圓戳「霧峰鄉農會80.4.22轉帳兩訖賴錫
        煜」可證，且以上訴人名義開立之帳號五之一二五號帳戶，確於當日即入款
        二十萬元，此有帳號五之一二五號帳戶自八十年四月二十二日起至八十一年
        二月十一日止之無擔保放款帳卡一份在卷可參，益徵帳號五之一二五號帳戶
        亦為上訴人所開立甚明。再依卷附之帳號五之八二九號帳戶之存款帳卡上所
        留存之印鑑，與八十年四月二十七日取款條上所蓋印鑑，以目視核對，確屬
        相符，顯見此為上訴人自行於八十年四月二十七日以自己印鑑蓋在取款條上
        而自帳號五之八二九號帳戶領取二十萬元甚明。
    ３、上訴人主張二十萬元之借款是由林清利取走使用，利息都由林清利繳納，帳
        卡上亦留有林清利電話，故林清利才是實際借款人云云。惟查，本件借款二
        十萬元，固於上訴人向被上訴人借得後數日，由上訴人轉借予林清利，此情
        業據林清利到庭證述明確，然系爭二十萬元，既是由上訴人以其名義向被上
        訴人申貸，並由被上訴人撥款入上訴人帳戶，則此借貸關係，當係存在於兩
        造之間。至於上訴人取得借款二十萬元後如何運用，或是否轉借予林清利，
        或利息由何人繳納，或帳卡上留何人聯絡電話，僅係上訴人與林清利間之私
        人約定而已，並不得拘束被上訴人，亦不會改變本件借貸契約係存在於兩造
        間之事實。故上訴人前開主張，核無可採。
    ４、綜合前述，上訴人於八十年四月二十二日收受被上訴人所貸與之二十萬元款
        項，堪以認定。
  (三)上訴人是否在八十七年六月八日所簽發之系爭本票上之發票人處簽名蓋章？敘
      述如下：
    １、上訴人主張其未在帳號五之八二九號帳戶領取款項云云。惟查，上訴人於開
        設帳號五之八二九號帳戶後，先後於八十一年一月十六日取款六千九百四十
        元、於八十一年九月一日取款九千九百元等情，有被告提出之上開取款條共
        二紙在卷可稽。觀以之其上之印鑑印文，核與帳號五之八二九號帳戶之存款
        帳卡上所留存之印鑑相符，自堪信上開取款條係上訴人親自填寫簽名蓋章無
        誤。
    ２、再觀諸附於本院九十一年度票字二三○五二號本票裁定聲請事件卷宗內之系
        爭本票上「丙○○」之簽名，與前開八十一年一月十六日、八十一年九月一
        日取款條上「丙○○」之簽名，關於「松」字的「八」部分，其右撇有向下
        延伸之特徵，且其「熊」字的「匕」部分，其右勾有與上撇連在一起的特徵
        ，尤以八十一年一月十六日之取款條上「丙○○」之簽名，與系爭本票上「
        丙○○」簽名之運筆方向、個性、特徵，如出一轍，此有原審調取之九十一
        年度票字二三○五二號本票裁定聲請事件卷宗可資佐參，並有被上訴人提出
        之上開取款條二份在卷足憑。而本院前既已認定八十一年一月十六日、八十
        一年九月一日取條款為上訴人親自填寫，自亦可認定系爭本票確為上訴人親
        自在發票人處簽名無訛。至於上訴人雖主張系爭本票關於「丙○○」之簽名
        ，係由林清利或林東利偽簽，惟此不僅為林清利、林東利所否認，且上訴人
        對此又無法舉證以實其說，自不可採。再者，上訴人復主張系爭本票上關於
        「丙○○」之簽名，與上訴人於九十三年四月二十七日原審審理時當庭所書
        寫之「丙○○」筆跡不符云云。然上訴人於九十三年四月二十七日當庭所書
        寫之「丙○○」筆跡，距簽發系爭本票之時間，已有近六年之久，簽名方式
        難免有變更，且上訴人為求得確認本件訴訟為勝訴判決，亦有可能臨訟故為
        變更簽名方式，故自難以上訴人於九十三年四月二十七日在本院審理時當庭
        所書寫之「丙○○」筆跡，作為認定系爭本票是否由上訴人親簽之依據。
    ３、上訴人固不否認系爭本票上之印文為真正，然主張係林清利向其騙取而盜用
        云云，惟此為被上訴人所否認，則就此有利於上訴人之事實，自應由上訴人
        負舉證之責。經查，林清利於原審證述：其不可能在八十七年六月間以保證
        期間到期騙取上訴人印章，印章都是放在上訴人那裡，其沒有借過原告的印
        章等情明確；且證人王蜜亦於原審證稱：八十七年六月八日之系爭本票及借
        款申請書（展期）均為其對保，系爭本票送件時，其發現上面的印章不一樣
        ，親自去上訴人家裡對保，到上訴人家裡對保時，讓上訴人簽一份授信約定
        書，在授信約定書上面蓋與系爭本票上面的印章一樣等情綦詳，則由林清利
        、王蜜之證詞，均無法認定林清利有騙取上訴人印鑑盜蓋在系爭本票等情。
        況系爭本票上「丙○○」印文，與上訴人於九十三年三月二十四日就本院九
        十二年度執字第四九三四八號執行事件具狀聲明異議之聲明狀及同日具狀聲
        請撤銷九十一年度票字第二三０五二號本票裁定確定證明書之聲請狀，其上
        蓋用之印文相同，此有該二份聲請狀在卷可參，足見蓋用系爭本票印文之該
        印章，應一直為上訴人所保管。上訴人就該印章是林清利向其騙取而盜用乙
        節，既無法舉證以實其說，則該主張即無可採。從而堪認系爭本票上之印文
        ，是由原告親自蓋用無疑。
    ４、按在票據上簽名者，依票上所載文義負責，票據法第五條第一項定有明文。
        被上訴人已證明系爭本票上之簽名與上訴人前留在被上訴人處之簽名相符，
        而上訴人亦不否認系爭本票之印鑑印文係屬真正，且上訴人復無法舉證證明
        系爭本票上簽名非其所簽，亦無法證明系爭本票印文非其所蓋，自堪信系爭
        本票上關於發票人欄之「丙○○」簽名蓋章，是由上訴人所親為，故上訴人
        應負系爭本票之發票人責任。
  (四)被上訴人取得上訴人於八十七年六月八日所簽發之系爭本票，是否具有原因關
      係？被上訴人是否可持系爭本票向上訴人請求給付票款？
    １、按在消極確認之訴，被告如主張為訴訟標的之法律關係存在時，應就其法律
        關係發生之事實，負責舉證，最高法院著有十九年上字第三八五號、二十年
        上字第七０九號、四十二年台上字第一七０號民事判例可資參照。本件上訴
        人起訴請求確認被上訴人對上訴人之系爭本票債權不存在，即得以其與被上
        訴人間所存抗辯事由對抗被上訴人，且被上訴人就其抗辯之票據原因關係，
        即應負舉證之責。
    ２、被上訴人抗辯上訴人於八十年四月二十二日向其借得二十萬元之款項，期滿
        如未清償即需換單，換單如果印鑑相符就只寫借款申請書（展期）及簽發本
        票，若印鑑不符，需另再填寫農漁會授信約定書，嗣本件借款分別在八十二
        年二月十二日、八十五年一月二十四日、八十七年六月八日換單，且於八十
        七年六月八日換單時，因上訴人所蓋印鑑與原留存印鑑不符，故另填寫農漁
        會授信約定書等情，業經證人王蜜於原審證述明確，且與被上訴人提出之八
        十年三月十四日借款申請書（新貸）、八十二年二月十二日借款申請書（展
        期）、八十五年一月二十四日借款申請書（展期）、八十七年六月八日借款
        申請書（展期）及自八十年四月二十二日起至八十二年二月十一日止、自八
        十二年二月十一日起至八十五年二月一日止、自八十五年二月一日起至八十
        七年六月八日止、自八十七年六月八日起至八十八年四月二日止之無擔保放
        款帳卡各一份、八十七年六月八日農漁會授信約定書一份內容相符，顯見上
        訴人於八十七年六月八日所簽發之本票，係作為其於八十年四月二十二日向
        被上訴人借款二十萬元未清償之擔保，故被上訴人就取得系爭本票，具有原
        因關係一節，足以證明。
    ３、上訴人對於被上訴人主張上訴人自八十年四月二十二日借得二十萬元後，本
        金部分並未清償，僅繳納利息至八十八年十一月二日止並不爭執，則被上訴
        人自可持系爭本票向上訴人請求給付票款。故被上訴人執系爭本票向本院聲
        請九十一年度票字二三０五二號本票裁定，自有理由。
  (五)系爭本票權利是否罹於時效消滅？茲查：民法第一百四十四條第一項規定：「
      時效完成後，債務人得拒絕給付。」依此規定，我國民法係採抗辯權發生主義
      ，時效期間經過後，不僅債權本身不消滅，請求權也不歸於消滅，而僅賦予債
      務人拒絕給付之抗辯權而已。準此以解，被上訴人對於上訴人之系爭票據權利
      ，不論是否已罹於三年之時效期間（票據法第二十二條第一項參照），對認定
      被上訴人對上訴人之本票債權仍然存在乙節，並不生影響。
  (六)綜上所述，上訴人關於其未於八十年三月十四日擔任借款人向被上訴人借款二
      十萬元，亦無於八十年四月二十二日取得借款二十萬元之交付，且未在系爭本
      票上簽名蓋章，無庸負系爭本票發票人責任之主張，均無可採。而被上訴人抗
      辯系爭本票為真正，因上訴人迄未清償其於八十年四月二十二日取得之借款二
      十萬元，故執系爭本票向本院聲請九十一年度票字二三０五二號本票裁定等情
      ，為可採信。從而本院九十一年度票字第二三０五二號本票裁定，命上訴人給
      付被告二十萬元，及自八十八年十一月三日起至清償日止按週年利率百分之十
      一計算利息之本票債權，即屬存在。原審為上訴人敗訴判決，核無不合。上訴
      意旨指摘原判決不當，聲明廢棄改判，為無理由，應予駁回。
五、結論：本件上訴為無理由，依民事訴訟法第四百三十六條之一第三項、第四百四
    十九條第一項、第七十八條，判決如主文。
中　　　華　　　民　　　國　　九十四　　年　　　三　　　月　　三十一　　日
　　　　　　　　　　　　　　　　　臺灣臺中地方法院民事第一庭
~B審判長法　官　張惠立
~B　　　法　官　鍾啟煒
~B　　　法　官　游文科
右正本證明與原本無異。
不得上訴。
中　　　華　　　民　　　國　　九十四　　年　　　三　　　月　　三十一　　日
~B　　　書記官
